臺灣新竹地方法院民事判決　　　　　　　 99年度訴字第390號
原　　　告　子○○
訴訟代理人　亥○○
　　　　　　廖宜祥律師
複代 理 人　地○○
被　　　告　卯○○
訴訟代理人　戌○○
被　　　告　丑○○
訴訟代理人　李文傑律師
複代 理 人　宇○○
被　　　告　巳○○
訴訟代理人　癸○○
　　　　　　酉○○
被　　　告　己○○
　　　　　　戊○○
　　　　　　壬○○○○○○○
　　　　　　庚○○
　　　　　　甲○○○
兼前5人共同
訴訟代理人　丁○○
前6 人共同
訴訟代理人　彭火炎律師
　　　　　　張玉琳律師
被　　　告　丙○○
前2 人共同
訴訟代理人　乙○○
被　　　告　辰○○
　　　　　　寅○○
　　　　　　天○○○
　　　　　　申○○
　　　　　　未○○
前5 人共同
訴訟代理人　午○○
上列當事人間分割共有物事件，本院於民國100年3月3日辯論終
結，判決如下：
    主      文
原告之訴駁回。
訴訟費用由原告負擔。
    事實及理由
甲、程序方面：
壹、按當事人於訴訟繫屬中死亡者，訴訟程序在有繼承人、遺產
    管理人或其他依法令應續行訴訟之人承受訴訟以前當然停止
    ，依法應由法定續行訴訟之人承受訴訟，他造當事人，亦得
    聲明承受訴訟，此觀民事訴訟法第168條、第175條之規定自
    明。又按原告於判決確定前，得撤回訴之一部，民事訴訟法
    第262條第1項前段定有明文。由此可知，承受訴訟，必其
    當事人於訴訟繫屬中死亡，始有其適用，如其在訴訟繫屬以
    前已經死亡者，因其當事人能力即行喪失，已無為當事人之
    資格，縱列其為當事人，亦無訴訟繫屬可言，從而亦不生由
    其繼承人承受訴訟之問題。查原告於民國99年7月20日起訴
    時，列辛○○○為被告，嗣訴訟程序進行中之99年10月13日
    陳報辛○○○已於95年10月27日死亡，辛○○○既於起訴前
    死亡，即屬無當事人能力而無從補正，亦不生承受訴訟之問
    題，原告並於99年10月13日撤回對被告辛○○○之訴訟，合
    先說明。
貳、本件被告丙○○經合法通知，未於言詞辯論期日到場，核無
    民事訴訟法第386條所列各款情形，爰依原告之聲請，由其
    一造辯論而為判決。
乙、實體方面：
壹、原告起訴主張：
一、緣兩造共有坐落於新竹市○○段22地號，地目：建，面積：
    176平方公尺之土地（下稱系爭土地），兩造間就上開土地
    並無不得分割之特別約定，且依使用目的非不能分割，又因
    分割方法無法達成分割協議，原告自得請求分割系爭土地。
    又系爭土地登記謄本上載之共有人辛○○○於95年10月27日
    死亡，其繼承人彭淑媛即甲○○○、壬○○○○○○○、庚○○、丙○○、丁○○就被繼承人辛○○○所有坐落新竹市
    ○○段22地號，地目：建，面積：176平方公尺，持分10560
    分之182，應辦理繼承登記。
二、次查原告所提方案是按每一宗族為分割方法維持共有，而位
    置是依照相鄰地為分割方式，因隔鄰民富段21-2地號土地為
    原告與被告辰○○、寅○○、天○○○、申○○、劉瑞應所
    共有，據此將附圖甲部分劃為原告與被告辰○○、寅○○、
    天○○○、申○○、未○○維持共有，且依現行規定鈞院亦
    可依職權就上開共有人於系爭土地上之持分維持共有，而無
    庸各該被告（即共有人）之同意。附圖乙部分分歸被告卯○○所有。附圖丙部分則分歸被告丑○○、巳○○所有。而隔
    鄰之土地民富段24地號土地為己○○、丙○○、丁○○、徐
    彭淑纓、庚○○、甲○○○、戊○○等所共有，據此將附圖
    丁部分劃歸被告己○○、丙○○、丁○○、徐彭淑纓、庚○○、甲○○○、戊○○等維持共有。
三、對於被告答辯之陳述：
（一）被告丑○○於99年8月24日答辯狀中所提之附件一「分割
      共有土地契約書」簽訂日期為61年11月20日，迄今已逾30
      年。按民法第823條第2項：「前項約定不分割之期限，不
      得逾5年；逾5年者，縮短為5年。但共有之不動產，其契
      約訂有管理之約定時，約定不分割之期限，不得逾30年；
      逾30年者，縮短為30年」。據此原告自不受上揭「分割共
      有土地契約書」不得分割之限制。
（二）次查被告丑○○於99年12月14日民事答辯狀四稱：若系爭
      土地予以分割，即會造成上揭土地成袋地，更因袋地通行
      之問題而引發土地通行權訴訟及新竹市○○段25地號土地
      無法連接至公路及建築線，使之無法申請建築執照等語。
      惟被告丑○○等對新竹市○○段24、25、41、42、43地號
      等土地尚未向新竹市政府申請建築線，其要求原告須預留
      道路，並不合理，故而上揭土地之建築線是否存在系爭土
      地不無疑問。再查新竹市○○段21之1、20之2、19之1等3
      筆土地為預定道路，被告丑○○等所有新竹市○○段24、
      25、41、42、43地號等土地並無袋地通行之問題。而新竹
      市○○段21之1、20之2、19之1等3筆土地因新竹市政府尚
      未徵收目前暫無法通行，被告丑○○等應向新竹市政府請
      求就上揭預定道路請依法儘速徵收使被告丑○○等所有新
      竹市○○段24、25、41、42、43等地號土地以利通行，而
      非以系爭土地作為通行使用。
（三）況被告丑○○所提上揭「分割共有土地契約書」中亦未載
      明不得分割，僅係就通行部分予以約定，而有關通行之寬
      度亦未載明，被告丑○○雖主張系爭土地後方即新竹市○○段24地號土地須就系爭土地予以通行，惟原告所提之分
      割方案即附圖乙丙丁部分應足夠通行，不須使用至原告子
      ○○與被告辰○○、寅○○、天○○○、申○○、未○○
      等人擬分得之附圖甲部分土地。
四、查依100年1月14日系爭土地之履勘結果及現場照片可徵系爭
    土地並非供公眾使用，僅係被告巳○○、丑○○、卯○○使
    用其後之24、25、43、42、41地號，故偶而通行系爭土地，
    且系爭土地前方原設有一鐵門圍上，並未供他人使用，此乃
    兩造所不爭執之事實。據此系爭土地之地目為「建」，並無
    民法第823條但書因物之使用目的不能分割之限制，蓋被告
    卯○○、巳○○、丑○○渠3人，所有門牌號碼分別為玄○
    路341、335、333、331號之建物均面臨玄○路，根本無庸通
    行系爭土地，渠3人所主張系爭土地物之使用目的不能分割
    情形根本不存在！蓋系爭土地乃兩造所共有之建地，依現場
    履勘實際使用情形係由被告卯○○、丑○○、巳○○所使用
    ，系爭土地豈能獨厚被告卯○○、丑○○、巳○○任由渠3
    人使用。
五、末查系爭土地如鈞院認事用法後，認各共有人所分得之面積
    過於狹小抑或不符建築法規而無法利用，或因各該共有人不
    同意維持共有而有窒礙難行之疑慮，則建請鈞院就系爭土地
    予以變價分割，並經拍賣競價程序，由單獨一人取得，而各
    共有人則依其持分比例取得價金，此不失為較為公允之分割
    方式，據此原告子○○謹予敘明備位聲明理由如上，如鈞院
    就系爭土地認定不宜以原物分割方式為之，則請就系爭土地
    予以變價分割，俾利發揮系爭土地最大經濟效益。
六、據此，提起本訴，並請惠賜判決如：(一)先位聲明：1.被告彭
    淑媛即甲○○○、壬○○○○○○○、庚○○、丙○○、丁○○就被繼承人辛○○○所共有坐落新竹市○○段22地號，
    地目：建，面積：176平方公尺，持分10560分之182，應辦
    理繼承登記。2.請求判決兩造共有之新竹市○○段22地號，
    地目：建，面積：176平方公尺之土地予以分割，其分割方
    式詳如附圖3（卷一173頁）所示之分割方案及附表7（卷二
    18頁）所載之面積。3.訴訟費用由原告、被告依持分比例負
    擔之。(二)備位聲明：1.被告彭淑媛即甲○○○、壬○○○○○○○、庚○○、丙○○、丁○○就被繼承人辛○○○所共
    有坐落新竹市○○段22地號，地目：建，面積：176平方公
    尺，持分10560分之182，應辦理繼承登記。2.請求判決兩造
    共有之新竹市○○段22地號，地目：建，面積：176平方公
    尺之土地予以變價分割。3.訴訟費用由原告、被告依持分比
    例負擔之。
貳、被告則以：
一、被告丑○○部分：
（一）查原告子○○與被告丑○○、己○○、戊○○、卯○○、
      辰○○、寅○○、巳○○以及訴外人彭玉堞（即被告辛○○○、丙○○、丁○○、徐彭淑纓、庚○○、甲○○○之
      被繼承人）、劉陳香、劉添錦（即被告丑○○之被繼承人
      ）、劉木生、劉添松（即被告辰○○、子○○、寅○○、
      天○○○、申○○、未○○之被繼承人）等共13人前於61
      年11月20日，訂立「分割共有土地契約書」，就相關人等
      共有坐落於新竹市○○段6之13號等土地分割及交換土地
      等事宜，達成共識在案，其中有關共同提供土地做為道路
      乙事，於契約書第1至5條約定，新竹市○○段6之13號、4
      之3號、4號、6之23號、6之2號之土地所有人願就附圖著
      橙色部分，另分出一地號為道路供全體契約人共同使用，
      第7條約定：「同段6之2號、6之13號共有人願依附圖分割
      共有土地，分得土地內著黃色部分土地分得人應留為道路
      供全體契約人共同使用永不得阻塞或建築」，第16條約定
      ：「橙色部分應開成道路並鋪設柏油」。依契約書附圖所
      示，約定作為道路使用之橙色部分即重測後之系爭土地，
      已供作道路使用至今，復觀附件2之現況圖，以被告巳○○、卯○○之車庫以及被告丑○○之子劉哲銘所有房屋坐
      落位置來看，系爭土地向來即係作道路使用，否則其等要
      如何進出，原告以系爭道路今年才鋪設水泥之情，主張系
      爭道路向來沒有做道路使用，洵非屬實。
（二）按分割共有土地之目的，在於促進土地利用之經濟效益，
      系爭土地既係供毗鄰土地通行之道路，目前亦有通行之事
      實，為免部分共有人之土地成為袋地（如系爭土地鄰旁之
      24、25、41、42、43號等土地），減損土地價值，更因袋
      地通行之問題而引發土地通行權訴訟，依此來看，分割系
      爭土地，反而造成鄰旁數筆土地成為袋地，貶損價值，其
      利害之輕重立判即明，系爭土地自應由共有人繼續保持共
      有供作道路使用，以提高毗鄰土地價值，原告雖主張被證
      1之契約受有民法第823條第 2項但書之限制，因該契約簽
      立至今已逾30年，不得提出作為限制分割之理由，惟系爭
      土地既係作為毗鄰土地通行之道路，並使用至今，即有民
      法第823條第1項但書，因物之使用目的不能分割之限制，
      準此，系爭土地仍應維持共有，原告不得請求分割系爭土
      地。
（三）次按共有人得隨時請求分割共有物，固為民法第823條第1
      項前段所規定；但因物之使用目的不能分割者，不在此限
      ，同條項但書亦定有明文。該但書規定，旨在增進共有物
      之經濟效用，如已闢為道路或市場使用之共有土地或建物
      ，因係供公眾使用，事涉公益，自應認屬因使用目的而不
      能分割。又既稱「不能分割」，當包括原物分割與變價分
      割在內（最高法院95年台上字第150號裁判要旨參照）。
      系爭土地現既為「道路」使用，依其使用目的，即不得分
      割，仍應由兩造保持共有，故原告請求分割兩造共有之系
      爭土地，違反共有人間之約定，且於法不合，應予駁回。
（四）又新竹市建築管理自治條例第9條第3款規定：「以私設通
      路連接建築線者，其寬度不得小於建築技術規則所定私設
      通路之最小寬度」，建築技術規則第2章第1節第2條規定
      ：「（私設通路之寬度）基地應與建築線相連接，其連接
      部分最小長度應在2公尺以上。基地內私設通路之寬度不
      得小於左列標準：一、長度未滿10公尺者為2公尺。二、
      長度在10公尺以上未滿20公尺者為3公尺。三、長度大於2
      0公尺為5公尺…」，經查系爭土地鄰近之多筆土地，其地
      目均係建地，以25號土地為例，日後若於25號土地上建築
      房屋，依前揭建築法規所定，因25號土地未面臨公路及建
      築線，必須以私設通路連接建築線，始得依法申請核發建
      築執照，以現況來看（即系爭土地維持共有，供作道路使
      用），25號土地得由系爭土地向外連接至公路及建築線，
      且系爭土地長約29公尺、寬約6公尺，符合建築技術規則
      所定私設道路最小寬度5公尺之規定，25號土地得以申請
      建築執照，若將系爭土地分割後，25號土地所有權人所分
      得系爭土地之寬度低於2公尺，嗣後即無法申請建築執照
      ，致使建地所有權人無法於土地上建築房屋或為通常使用
      ，侵害建地所有權人之權益至鉅，故系爭土地除作為毗鄰
      土地通行之道路外，更係毗鄰土地申請建築執照時，作為
      建築基地連接公路及建築線之私設通路，即有民法第823
      條第1項但書，因物之使用目的不能分割之限制，準此，
      系爭土地仍應維持共有供作道路使用，原告自不得請求分
      割系爭土地，並聲明請求駁回原告之訴。退步言，倘鈞院
      仍認定原告請求分割系爭土地，依法有據，則被告丑○○
      欲單獨分割獨立之土地，不願與其他共有人繼續共有系爭
      土地。
（五）為此答辯聲明：1.駁回原告之訴。2.訴訟費用由原告負擔
      。
二、被告己○○、戊○○、壬○○○○○○○、庚○○、甲○○○、丁○○部分：
（一）依原告以及被告被繼承人彭玉堞等人在內之13人，前於61
      年11月20日訂立「分割共有土地契約書」，足明系爭土地
      之所以分割取得，原本即係各共有人合意擬作為道路供全
      體契約人使用而來，各共有人之所以取得土地，其目的顯
      係作為道路俾供全體契約人為通行使用。且當初會訂不分
      割約定，就是要預留給同段25地號土地所有權人通行，同
      段25地號土地全部及24地號土地有80％是被告彭家的土地
      ，24地號土地另外20％是劉家的，當初就是要預留給這些
      地通行，雖然同段21-1、20-2、19-1地號土地是都市○○
      道路，但是新竹市尚未施行，所以還是有留系爭土地供通
      行的必要，主張系爭土地性質上不宜分割，因為鄰地沒有
      特定道路可以通行。又查系爭土地且已供作道路使用，有
      原證四及被告丑○○99年9月9日狀呈系爭土地現場現況照
      片可稽，並經鈞院履勘屬實，系爭土地既確已供鄰旁房屋
      作通行道路使用，參依最高法院裁判要旨所示，系爭土地
      現況既已為道路使用，亦已不得分割，仍應由兩造保持共
      有，故原告請求分割系爭土地，非但有違共有人間上揭「
      分割共有土地契約書」之約定，且與已闢為道路之共有土
      地，屬因土地之使用目的不能分割之性質有違，而亦不得
      允許原物分割或變價分割。
（二）另依原告就系爭土地所提最新分割方案即100年2月10日所
      提附圖三及附表七（卷二56、57頁）所示，請求判決分割
      予被告己○○、丙○○、丁○○、徐彭淑纓、庚○○、甲○○○、戊○○所有之土地即附圖丁之部分，寬度僅為1.
      34公尺，根本不足為一般通行使用，就被告所共有同段24
      地號面積達123平方公尺、同段25地號面積達326平方公尺
      之建地2筆，僅分割分配寬僅1.34公尺之通路，不足供該2
      筆建地為通常通行或通常建築使用至明。
（三）依兩造簽訂之「分割共有土地契約書」足明系爭土地之所
      以交換分割以及取得，原本即係各共有人為作道路供全體
      契約人使用之目的始而分割產生，各共有人之所以取得系
      爭土地，目的係作為道路以供全體契約人之土地為通行使
      用，顯然並不因為系爭土地目前地目為「建」致有歧異；
      也不因為被告卯○○、巳○○、丑○○3人所有門牌號碼
      分別為玄○路341、335、333、331號等建物均面臨玄○路
      ，即可謂系爭土地已可分割（當初上開土地亦同面臨玄○
      路），原告因而謂系爭土地已可分割，顯非足採；尤其被
      告己○○、戊○○、丁○○、庚○○、徐彭淑纓、甲○○○等人共有之同段第24、25號土地，現今顯需使用系爭土
      地為通行，經勘驗在卷，原告因為被告卯○○、巳○○、
      丑○○三人所有建物均面臨玄○路，即謂系爭土地已可分
      割，更非足採。
（四）再查，原告既不否認所稱上開同段21-1、20-2、19-1、41
      -1、42-1、25-1、28-1、29-1、30-1、31-1、32-1、38-1
      、39-1號土地均係計畫道路，尚未經徵收，則依最高法院
      75年度第5次民事庭會議決議(三)「…依都市計畫法第42條
      、第50條、第51條之規定，道路預定地屬於公共設施用地
      。於一定期限內以徵收等方式取得之，逾期即視為撤銷，
      且於未取得前，所有權人仍得繼續為原來之使用或改為妨
      礙指定目的較輕之使用，並得申請為臨時建築使用」所示
      ，計畫道路用地仍得撤銷徵收、仍得由原所有權人繼續為
      原來之使用、仍得申請為臨時建築使用，原告所稱被告等
      所有之同段24、25、41、42、43地號等土地，顯然仍有通
      行及使用窒礙。
（五）已闢為道路使用之土地或因使用目的不能分割之土地，包
      括原物分割與變價分割在內，此有最高法院94年度台上字
      第1365號、95年度台上字第150號裁判要旨可參，本件原
      告請求為變價分割，亦為法律所不許，據上，請求駁回原
      告之訴。
（六）為此答辯聲明：1.駁回原告之訴。2.訴訟費用由原告負擔
      。
三、被告卯○○部分：系爭土地基於物之使用目的而不能分割且
    契約約定不分割，故請求維持現狀不要分割，其餘理由同被
    告丑○○所述，但若要變價分割，請將系爭土地全部變價。
    為此答辯聲明：(一)駁回原告之訴。(二)訴訟費用由原告負擔。
四、被告辰○○、寅○○、天○○○、申○○、未○○部分：同
    意原告主張之分割方案。
五、被告巳○○部分：請求維持現狀不要分割，其餘理由同被告
    丑○○所述。為此答辯聲明：(一)駁回原告之訴。(二)訴訟費用
    由原告負擔。
六、被告丙○○未於言詞辯論期日到場，亦未提出書狀作任何聲
    明或陳述。
、兩造不爭執事項：
一、新竹市○○段22地號土地為原告子○○與被告卯○○、辰○○、寅○○、己○○、丑○○、巳○○、戊○○、辛○○○
    （已，繼承人為丙○○、丁○○、徐彭淑纓、庚○○、甲○○○5人）、丙○○、丁○○、徐彭淑纓、庚○○、甲○○○、天○○○、申○○、未○○共有，有系爭土地登記謄
    本、戶籍謄本在卷可證（見本院卷一第13-17、54頁）。
二、原告子○○與被告丑○○、己○○、戊○○、卯○○、辰○○、寅○○、巳○○以及訴外人彭玉堞（即被告丙○○、丁○○、徐彭淑纓、庚○○、甲○○○之被繼承人）、劉陳香
    、劉添錦（即被告丑○○之被繼承人）、劉木生、劉添松（
    即被告辰○○、子○○、寅○○、天○○○、申○○、未○○之被繼承人）等共13人前於61年11月20日，訂立「分割共
    有土地契約書」，就相關人等共有坐落於新竹市○○段6之
    13號等地號土地之分割、交換找補、金錢補償等事宜，達成
    共識在案，並於系爭契約書第1至5條約定共同提供系爭土地
    做為道路使用，有「分割共有土地契約書」附卷足稽（見本
    院卷一第72-76頁）。
三、系爭土地於67年7月5日由宙○段4-63、6-23、6-315、6-328
    等4筆土地重測合併於同段4-65號土地內，再編為目前之民
    富段22號，又上開合併前之4-65地號係自4-3地號分割出，4
    -63地號係自4地號分割出，6-315地號係自6-2地號分割出，
    6-328地號係自6-13地號分割出，故系爭土地確實係依「分
    割共有土地契約書」內所附之實測圖辦理分割、合併，「分
    割共有土地契約書」與系爭土地有關，亦有土地登記簿在卷
    可參（見本院卷一第193-202頁）。
四、系爭土地現況為鋪設水泥之巷道，有照片足憑（見本院卷一
    第110頁）。
肆、本院之判斷：
    原告主張：新竹市○○段22地號土地（下稱系爭土地）為兩
    造所共有，兩造間並無不得分割之特別約定，且依使用目的
    非不能分割，因就系爭土地之分割方法無法達成分割協議，
    爰請求判決分割系爭土地等情，業據提出系爭土地之土地登
    記謄本、地籍圖、新竹市政府計畫土地使用分區及公共設施
    用地證明書等件為證（見本院卷一第16-19頁），並為被告
    辰○○、寅○○、天○○○、申○○、未○○所不爭執。惟
    為被告丑○○、己○○、戊○○、壬○○○○○○○、庚○○、甲○○○、丁○○、卯○○、巳○○所否認，辯以：原
    告子○○與部分被告或被告之被繼承人前於61年11月20日，
    訂立「分割共有土地契約書」，約定系爭土地作為道路使用
    至今，如分割系爭土地，除違反共有人間之約定外，反而造
    成鄰旁數筆土地成為袋地，貶損價值；且若將系爭土地分割
    後，同段25號建地所有權人即被告丁○○等人所分得系爭土
    地之寬度低於2公尺，嗣後即無法申請建築執照，致使建地
    所有權人無法於土地上建築房屋或為通常使用，而有因物之
    使用目的不能分割之限制等語，資為抗辯。故本件之爭點厥
    為：(一)系爭土地有無「因物之使用目的不能分割」或「契約
    訂有不分割之期限」等限制，而不得請求分割？(二)如否，本
    件應原物分割或變價分割？如為原物分割，應如何分割？(三)
    原告提起本件訴訟有無權利濫用情事？茲分述如下：
一、系爭土地因物之使用目的不能分割，惟不受「契約訂有不分
    割之期限」之限制，應不得請求分割：
（一）查原告子○○與被告丑○○、己○○、戊○○、卯○○、
      辰○○、寅○○、巳○○以及訴外人彭玉堞（即被告丙○○、丁○○、徐彭淑纓、庚○○、甲○○○之被繼承人）
      、劉陳香、劉添錦（即被告丑○○之被繼承人）、劉木生
      、劉添松（即被告辰○○、子○○、寅○○、天○○○、
      申○○、未○○之被繼承人）等共13人前於61年11月20日
      ，訂立「分割共有土地契約書」，就相關人等共有坐落於
      新竹市○○段6之13號等土地分割及交換找補、金錢補償
      等事宜，達成共識在案，1.其中有關共同提供土地做為道
      路乙事，於契約書第1至5條約定，新竹市○○段6之13號
      、4之3號、4號、6之23號、6之2號之土地所有人願就附圖
      著橙色部分，另分出一地號為道路供全體契約人共同使用
      ，第7條約定：「同段6之2號、6之13號共有人願依附圖分
      割共有土地，分得土地內著黃色部分土地分得人應留為道
      路供全體契約人共同使用永不得阻塞或建築」，第16條約
      定：「橙色部分應開成道路並鋪設柏油」；2.另就提供土
      地作為道路使用之人予以補償部分，則約定於契約書第9
      條、第10條以及第14條，其中第10條約定：「『香』『樟
      』以外之人提供為橙色部分土地者，每提供壹坪有分得六
      之貳號內貳坪土地之權」、第14條則約定：「六之貳號、
      六之九壹號、六之貳號移轉後面積儘量保持原有面積，
      如有少數增減，約定六之貳號按每坪新台幣肆千元正，六
      之貳號按每坪新台幣捌千元正補償」，故當時原告即已
      依上開第10、14條約定獲得土地及金錢補償，此有「分割
      共有土地契約書」附卷可徵（見本院一卷第72-76頁）。
      而系爭土地於67年7月5日係由宙○段4-63、6-23、6-315
      、6-328等4筆土地重測合併於同段4-65號土地內，再編為
      目前之民富段22號，又上開合併前之4-65地號係自4-3地
      號分割出，4-63地號係自4地號分割出，6-315地號係自6-
      2地號分割出，6-328地號係自6-13地號分割出，故系爭土
      地確實係依「分割共有土地契約書」內所附之實測圖辦理
      分割、合併，且依「分割共有土地契約書」所載，系爭土
      地當時係約定供作道路使用等事實，亦為兩造所不爭執（
      見兩造不爭執事項第二點），準此，系爭「分割共有土地
      契約書」附圖所示約定作為道路使用之橙色部分，即為重
      測後之系爭土地無訛。
（二）次查：1.系爭土地位於新竹市○○路旁，長約29.5公尺，
      寬約6.16公尺（惟經原告詳細測量後，長為29.4公尺，寬
      為5.99公尺，為兩造所不爭執），現狀為舖設水泥之巷道
      空地，西北側有被告卯○○（勘驗時誤為辰○○）所有之
      玄○路341號建物，東南側依序為為訴外人李元汀（玄○
      路337號）、被告巳○○（玄○路333、335號）、被告丑
      ○○（玄○路331號）所有之建物，上開建物之正門均面
      臨玄○路。2.進入系爭土地其後方為同段24、43、25地號
      土地，亦均為空地，而24地號附圖標示Ａ部分目前為被告
      巳○○種植蔬菜，25地號緊鄰24地號則搭蓋棚架，部分由
      被告巳○○作車棚使用，其他25地號土地亦由被告巳○○
      種植蔬菜盆栽，而42地號則由被告卯○○搭蓋車棚使用，
      另41地號東北側一層樓鐵皮建物係被告丑○○搭蓋，現狀
      為被告丑○○及其子劉哲銘居住，其餘41地號土地為空地
      ，目前由被告丑○○之子劉哲銘於其上養羊。3.又同地段
      41地號旁之41之1、42之1、25之1、28之1、29之1、30之1
      、31之1、32之1、38之1、39之1地號土地均係計劃道路，
      目前尚未徵收開設為道路，而同段39地號上有4層樓建物
      ，39之1地號土地為鄰人搭建車庫使用，38之1、41之2、4
      1之1地號間有磚牆隔離，41之1與41之2間亦有磚牆，42之
      1地號土地現狀為卯○○搭蓋之木造雞舍，部分空地種菜
      。4.原告所指尚未徵收之計畫道路即同段19-1、20-2、21
      -1等地號土地，其中19-1地號土地原是劉家古厝，倒塌已
      久，目前已不存在，所存之木製建物據聞係被告辰○○搭
      蓋，以前養雞或鴿子，目前荒廢中，另20-2、21-1地號土
      地上搭蓋之鐵皮屋石棉瓦建物為原告父親劉添松所蓋，是
      劉家共有建物，同段19-1、20-2、21-1等地號土地另一側
      之同段21地號土地為劉家子孫即原告及被告辰○○、寅○○、天○○○、申○○、未○○之私有停車空間。5.必須
      通行系爭土地者乃41地號東北側則被告丑○○搭蓋之一層
      樓鐵皮建物之住戶、種植蔬菜之被告卯○○、巳○○等情
      ，業據本院到場勘驗屬實，製有勘驗筆錄、附圖及現場照
      片附卷可參（見本院卷二第28-31、58-72頁）。足見被告
      所辯系爭土地自61年11月20日「分割共有土地契約書」簽
      訂以來，依約定作為道路使用至今等情非虛。
（三）原告依民法第823條第1項前段規定請求分割系爭土地，固
      非無據，惟查：
    １依原告所提之分割方案，係將系爭土地以條狀方式切割如
      附圖所示甲、乙、丙、丁等四部分，該等長條狀之土地長
      度均為29.4公尺，寬度則分別為2.94、0.18、1.53、1.34
      公尺（見本院卷第56頁），細分後之各筆土地形狀除不利
      或無法建築房屋使用外，以自小客車寬度約1.8公尺計算
      ，即使面積最大之甲部分土地亦無法會車通行。
    ２且按「建築物非經申請直轄市、縣(市)(局)主管建築機關
      之審查許可並發給執照，不得擅自建造或使用或拆除」、
      「建築基地與建築線應相連接，其接連部分之最小寬度，
      由直轄巿、縣 (巿)主管建築機關統一規定」，建築法第
      25條前段、第42條前段定有明文；又新竹市建築管理自治
      條例第2條規定：「建築基地面臨計畫道路、廣場、市區
      道路○○路或合於本自治條例規定之現有巷道者，得申請
      指定建築線」；同條例第4條則規定：「本自治條例所稱
      現有巷道，係指符合下列情形之一者：一、供公眾通行，
      具有公用地役關係之巷道。二、私設通路經土地所有權人
      同意供公眾通行者…」，同條例第9條第3款則規定：「以
      私設通路連接建築線者，其寬度不得小於建築技術規則所
      定私設通路之最小寬度」。而「建築技術規則」建築設計
      施工編第2條規定：「基地應與建築線相連接，其連接部
      份之最小長度應在2公尺以上。基地內私設通路之寬度不
      得小於左列標準：一、長度未滿10公尺者為2公尺。二、
      長度在1 0公尺以上未滿20公尺者為3公尺。三、長度大於
      20公尺為5公尺」。經查，由新竹市○○路通行系爭土地
      進入後之同段24、25、41、42、43地號土地均為建地，有
      各該筆土地登記謄本在卷可稽（見本院卷一第174、177-1
      80頁），上開土地除41地號部分土地由被告丑○○搭蓋1
      層樓之鐵皮建物外，均為空地，日後若欲於該等地號土地
      上建築房屋，因未面臨市區道路○○路，依前揭建築法規
      之規定，必須以合於新竹市建築管理自治條例規定之現有
      巷道申請指定建築線，始得申請核發建築執照。而同段24
      、25、41、42、43等地號土地四週目前均遭他人建物、車
      庫、磚牆、雞舍等地上物、阻隔，即便原告所指計劃道路
      即同段19-1、20-2、21-1等地號及41之1、42之1、25之1
      、28之1、29之1、30之1、31之1、32之1、38之1、39之1
      地號土地，目前均尚未徵收開設為道路使用，尤其同段39
      地號上有4層樓建物，39之1地號土地為鄰人搭建車庫使用
      ，38之1、41之2、41之1地號間有磚牆阻隔，41之1與41之
      2間亦有磚牆阻隔，另19-1地號土地目前有荒廢之木造雞
      舍，20-2、21-1地號土地上則有鐵皮屋石棉瓦建物阻隔，
      同段24、25、41、42、43等地號土地，唯一對外之通路即
      為系爭土地等情，業據本院勘驗屬實，而系爭土地長約29
      .4公尺、寬5.99公尺，尚符合建築技術規則所定私設道路
      長度大於20公尺最小寬度5公尺之規定，而可申請指定建
      築線建築房屋，惟苟將系爭土地予以分割為附圖所示之甲
      、乙、丙、丁等部分，其等寬度均不足5公尺，勢將造成
      同段24、25、41、42、43等地號土地因對外聯繫之私設通
      路寬度不足而無法申請指定建築線為通常使用。故系爭土
      地除依約作為毗鄰土地之通行道路外，更係毗鄰土地申請
      指定建築線之私設通路，此亦為原告與被告暨其被繼承人
      於61年間簽訂「分割共有土地契約書」之目的（參契約第
      16條）。
（四）系爭土地因物之使用目的不能分割：
　　１按各共有人，除法令另有規定外，得隨時請求分割共有物
      。但因物之使用目的不能分割或契約訂有不分割之期限者
      ，不在此限，民法第823條第1項定有明文。該條但書規定
      ，旨在增進共有物之經濟效用，如已闢為道路或市場使用
      之共有土地或建物，因係供公眾使用，事涉公益，自應認
      屬因使用目的而不能分割（最高法院95年度臺上字第150
      號、87年度臺上字第1386 號判決意旨參照）。又共有物
      雖得由共有人請求分析，但已經分析，並於分析時約定保
      留某部分為各共有人公共之用者，嗣後非得各共有人全體
      之同意，自不得將該保留部分強求分析（最高法院18年上
      字第2199號判例參照）。第按共有道路，除請求分割之共
      有人，願就其分得部分土地為他共有人設定地役權外，原
      則上不得分割；原審以系爭共有道路，因該土地之使用目
      的，不能分割，駁回上訴人分割之請求，於法尚無違誤（
      最高法院58年台上字第2431號判例參照）。而法院裁判分
      割共有土地時，除因該土地內部分土地之使用目的不能分
      割（如為道路）或部分共有人仍願維持其共有關係，應就
      該部分土地不予分割或准該部分共有人成立新共有關係外
      ，應將土地分配於各共有人單獨所有（最高法院69年臺上
      字第1831號判例意旨參照）。另民法第823條第1項但書所
      謂因物之使用目的不能分割，係指該共有物現在依其使用
      目的不能分割者而言（最高法院70 年度台上字第260號判
      例參照）。由上揭最高法院判例、判決意旨可知，協議或
      裁判分割共有土地時，如預留部分土地維持共有以供道路
      使用，該等共有土地之使用現況如仍為道路，即屬「因使
      用目的不能分割」之共有物。
　　２原告主張同段19-1、20-2、21-1等地號、同段21-1、20-2
      、19-1、41-1、42-1、25-1、28-1、29-1、30-1、31-1、
      32-1、38-1、39-1等地號土地均係計畫道路，固據提出新
      竹市都市計畫土地使用分區及公共設施用地證明書為據（
      見本院卷二第73-75頁）。惟該等土地尚未經徵收且目前
      仍僅屬計畫道路等情，為原告所不爭執。而依最高法院75
      年度第5次民事庭會議決議(三)「依都市計畫法第42條、第
      50條、第51條之規定，道路預定地屬於公共設施用地。於
      一定期限內以徵收等方式取得之，逾期即視為撤銷，且於
      未取得前，所有權人仍得繼續為原來之使用或改為妨礙指
      定目的較輕之使用，並得申請為臨時建築使用」所示，計
      畫道路用地仍可能撤銷徵收、仍得由原所有權人繼續為原
      來之使用、亦得申請為臨時建築使用，而前揭2條計畫道
      路實際上亦仍由原所有權人搭蓋建物、車庫、磚牆、雞舍
      等而繼續為原來之使用，致同段24、25、41、42、43等地
      號土地四週為上開地上物阻隔，該等地號土地之使用人如
      被告丑○○及其家人、被告卯○○、巳○○等人（亦為「
      分割共有土地契約書」之簽署人），除系爭土地外，並無
      對外通行之道路，系爭土地實為其等對外出入必經之路，
      稽諸前開說明，系爭土地既為土地共有人約定維持共有以
      供道路使用，使用現況復仍為道路用途，自屬「因使用目
      的不能分割」之共有土地，被告抗辯系爭土地應由共有人
      繼續保持共有供作道路使用，以提高毗鄰土地價值，促進
      土地利用之經濟效益，較為允適且公平等語，應屬正當。
（五）本件不受「契約訂有不分割之期限」之限制：
　　１按各共有人，除法令另有規定外，得隨時請求分割共有物
      。但因物之使用目的不能分割或契約訂有不分割之期限者
      ，不在此限。前項約定不分割之期限，不得逾5年；逾5年
      者，縮短為5年。但共有之不動產，其契約訂有管理之約
      定時，約定不分割之期限，不得逾30年；逾30年者，縮短
      為30年，民法第823條第1、2項定有明文。揆其98年1月23
      日修正理由乃：「二、不動產利用恆須長期規劃且達一定
      經濟規模，始能發揮其效益，若共有人間就共有之不動產
      已有管理之協議時，該不動產之用益已能圓滑進行，共有
      制度無效率之問題足可避免，是法律對共有人此項契約自
      由及財產權之安排，自應充分尊重，爰於第2項增列但書
      規定，放寬約定不分割期限至30年」，足見共有人間縱有
      不分割之約定，其期限至多亦不得逾30年，系爭「分割共
      有土地契約書」係61年間簽訂，迄今已逾30年無疑，故系
      爭土地縱認係不分割之約定，原告亦不受該約定之拘束，
      併此敘明。
二、本件不得為「原物分割」，亦不得為「變價分割」：
    按民法第823條第1項但書規定，旨在增進共有物之經濟效用
    ，如已闢為道路或市場空地之共有土地，因係供公眾使用，
    事涉公益，自應認屬因使用目的而不能分割，且包括原物分
    割與變價分割在內（最高法院94年度台上字第1365號、95年
    度台上字第150號裁判要旨參照）。查系爭土地因使用目的
    不能分割，已如前述，所謂不能分割包含「原物分割」與「
    變價分割」在內，故原告備位聲明請求為變價分割，核無理
    由。
三、綜上所述，系爭土地雖不受不分割約定之限制，惟因原告與
    被告暨其被繼承人等前於61年11月20日簽訂「分割共有土地
    契約書」協議分割土地時，已預留系爭土地維持共有以供道
    路使用，目前之現況復為同段24、25、41、42、43等地號土
    地利用人唯一之對外通路，自屬因物之使用目的不能分割之
    共有土地，從而，原告請求分割系爭土地，於法無據，自應
    駁回。
伍、系爭土地依法不得分割，已如上所述，則就其餘爭點及其餘
    攻擊防禦方法及未經本院援用之證據，核與判決之結果不生
    影響，爰不一一論駁，併此敘明。
陸、據上論結，原告之訴為無理由，依民事訴訟法第385條第1項
    前段、第78條，判決如主文。
中　　華　　民　　國　　 100　　年　　3　　月　　24　　日
                  民事第一庭  法   官  吳靜怡
以上正本證明與原本無異。
如對本判決上訴，應於判決送達後20日內向本院提出上訴狀；若
委任律師提起上訴者，應一併繳納上訴審裁判費，否則本院得不
命補正逕行駁回上訴。
中　　華　　民　　國　　100　　年　　3　　月　 　24  　日
                               書記官  馮玉玲
